【裁判字號】    98,重抗更(一),5
【裁判日期】    981026
【裁判案由】    行使優先購買權
【裁判全文】
臺灣高等法院臺南分院民事裁定  98年度重抗更(一)字第5號
抗  告  人  乙 ○ ○
代  理  人  甲 ○ ○
抗  告  人  丙 ○ ○
上列抗告人因債權人台灣中小企業銀行股份有限公司等與債務人
東成飼料股份有限公司等間強制執行，聲請行使優先購買權事件
，對於中華民國九十七年十二月十六日臺灣臺南地方法院所為裁
定（96年度執字第073246號），提起抗告，裁定後，經最高法院
第一次發回更審，本院裁定如下：
    主  文
原裁定廢棄，應由臺灣臺南地方法院更為裁定。
    理  由
一、按共有人出賣其應有部分時，他共有人得以同一價格共同或
    單獨優先承購，土地法第三十四條之一第四項定有明文。其
    立法意旨係為第三人買受共有人之應有部分時，承認其他共
    有人享有優先承購權，以簡化共有關係。而強制執行法上之
    拍賣，應解釋為買賣之一種，即拍定人為買受人，而以拍賣
    機關代替債務人立於出賣人之地位，為目前實務上一致之見
    解。次按上揭條文固未就通知之程序及法律效果而為規定，
    惟此優先承購權因涉及共有人及買受人之權利保障，執行法
    院除應於第一次拍賣時，以書面通知其他共有人外，並應於
    拍定後限期通知他共有人優先承購，以杜爭議（強制執行法
    第一百零二條第一項規定參照）。據此，如優先購買權人知
    有共有人出賣其應有部分之事實而不儘速表示願意承買，其
    優先購買權，依最高法院所持之見解，固僅有債權之效力，
    惟共有人與原承買人間所訂買賣契約，究係處於不確定之狀
    態；故本條所定之優先購買權，仍宜參照土地法第一百零四
    條第二項之規定，解為於接到出賣通知後十日內不表示者，
    視為放棄（最高法院80年度台上字第2198號判決，內政部民
    國75年08月19日頒布「土地法第三十四條之一執行要點」十
    之(二)參照）。惟若執行法院未予通知時，因土地法第三十四
    條之一並未規定他共有人行使優先承購權之程序及期間，因
    之解釋上，應認他共有人於法院核發權利移轉證明書與拍定
    人而發生物權變動效力前，自得隨時行使其優先承購權。
二、本件抗告人於原法院聲請意旨略以：抗告人乙○○、丙○○
    均係執行法院即臺灣臺南地方法院（下稱臺南地院）所拍定
    坐落台南縣學甲鎮○○○段一七○之四四地號土地（下稱系
    爭土地）之共有人之一，故聲請對系爭土地行使優先購買權
    等語。
三、抗告意旨略以：按土地法第三十四條之一第四項規定土地共
    有人出賣其應有部分時，他共有人得以同一價格優先購買，
    此所謂他共有人，除應有部分出賣時之他共有人外，應包括
    他共有人之繼受人在內，否則如出賣當時之他共有人死亡，
    其繼受人繼受為共有人卻無法優先購買，即有欠公平。且法
    律規定共有人優先購買權之立法意旨，乃在解決共有關係之
    無限繁衍，故共有人之一出賣其應有部分時，鼓勵他共有人
    予以購併，則他共有人之繼受人繼受成為共有人時，亦應得
    依法行使優先購買權；原裁定不准抗告人等優先購買，顯有
    不當等語。
四、經查：
  (一)本件臺南地院給付借款強制執行事件（96年度執字第073246
    號）之債務人李文智所有之系爭土地（權利範圍為4800分之
    1416之應有部分），經債權人台灣中小企業銀行股份有限公
    司等聲請拍賣後，臺南地院民事執行處（下稱執行法院）就
    系爭土地訂於九十七年三月十九日為第二次拍賣時，於拍賣
    公告附表使用情形之「備註」欄已載明：「五編號4.土地係
    拍賣應有部分，共有人有優先承買權，拍定後不點交。」有
    臺南地院（第二次拍賣）公告及不動產附表各一份在卷可憑
    （見本院卷第20至23頁，第三、四次拍賣亦同）；嗣系爭土
    地於九十七年六月十八日為第四次拍賣時，已由第三人洪菁
    苑以新台幣十五萬四千元予以得標拍定（見本院卷第24至25
    頁），嗣執行法院遂分別於同日及同年八月二十一日以函文
    通知系爭土地之其他各共有人及共有人曾連之繼承人是否行
    使優先購買權，有臺南地院民事執行處九十七年六月十八日
    及同年八月二十一日南院雅九六執湘字第七三二四六號函各
    一份在卷可參（見本院卷第26至29頁）；而抗告人乙○○、
    丙○○即於同年十二月十七日分別具狀向執行法院表示行使
    優先購買權，有抗告人乙○○、丙○○之民事聲請狀、臺南
    縣佳里地政事務所土地所有權狀影本各一份在卷可憑（見本
    院卷第30至33頁），自屬真實。
  (二)依上，執行法院拍定系爭土地後，固先後於同日及同年八月
    二十一日發函通知當時之土地其他共有人李愈漢、李愈彥、
    李宗隆、李宗燦、李卓惠富、李志堯、李伯祥、李宗鴻、李
    昆展（下稱李愈漢等九人）、曾連、許開、李庭棟、李國棟
    、李林彩玉及曾連之繼承人，請渠等於文到十日內聲明願否
    依同樣條件優先承買系爭土地，逾期未表示，視為放棄。惟
    其中除共有人李國棟、李林彩玉表示願行使優先購買權外，
    李愈漢等九人於收到上揭函文後，未遵期表示行使優先購買
    權，依上揭最高法院判決意旨及內政部訂頒之執行要點，宜
    參照土地法第一百零四條第二項之規定，解為於接到出賣通
    知後十日內不表示者，視為放棄，是渠等之優先購買權已生
    失權之效果。另依原法院卷內資料觀之，原共有人曾連之繼
    承人亦已收受該項通知之送達，惟渠等是否未於十日內行使
    優先購買權而生失權之效果，及原共有人許開之繼承人、李
    庭棟、李耀乾等人既未收受送達，揆諸上揭說明，其優先購
    買權仍未喪失，此與本件抗告人等之權益是否有關等，均未
    臻明確，而有尚待查明之需。
  (三)本件抗告人乙○○、丙○○就系爭土地受讓之應有部分，分
    別為「權利範圍五六○○○分之一五二二三」及「權利範圍
    五六○○○分之一四三一六」，有抗告人等提出之前揭臺南
    縣佳里地政事務所土地所有權狀影本各一份及土地登記第一
    類謄本共二份在卷可按。而渠等之應有部分原係受讓於何共
    有人，及該原共有人是否接獲執行法院行使優先購買權之通
    知，及是否於接獲通知後十日內表示行使優先購買權，均攸
    關抗告人是否仍得行使該項權利；而抗告人等依法承受其前
    手之共有權是否包含優先購買權，亦即優先購買權是否附隨
    於其所承受之權利，亦屬本件之關鍵。上列各事項固經本院
    於準備程序予以調查，惟仍無法由開庭結果及卷內資料得知
    。因之，基於保障抗告人等之權益、審級利益及避免將來之
    訴訟，於審核抗告人是否得主張優先購買權一事，上列各事
    項在客觀上均有調查之必要時，即應予詳加調查之，始為正
    辦。
五、綜上所述，原裁定未予詳為推求，逕認抗告人等於九十七年
    六月十八日拍定時均未具有共有人之身分，其後始因買賣而
    取得，故不得行使優先購買權，而駁回抗告人等之聲請，尚
    嫌速斷。抗告人抗告意旨執此指摘原裁定不當，聲明廢棄，
    為有理由。爰由本院將原裁定廢棄，並由原法院另為適當之
    處理。
六、據上論結，本件抗告為有理由，依強制執行法第三十條之一
    ，民事訴訟法第四百九十二條，裁定如主文。
中    華    民    國    98    年    10    月    26    日
                  民事第三庭    審判長法  官  蘇清恭
                                      法  官  王浦傑
                                      法  官  張世展
上為正本係照原本作成。
本裁定除以適用法規顯有錯誤為理由外，不得再抗告。如提出再
抗告，應於收受送達後10日內委任律師為代理人向本院提出再抗
告狀（須附繕本）。
中    華    民    國    98    年    10    月    26    日
                                      書記官  吳秋賢
【附記】
民事訴訟法第495條之1第2項準用同法第466條之1第1、2項規定
：
(1)對於第二審判決上訴，上訴人應委任律師為訴訟代理人。但上
  訴人或其法定代理人具有律師資格者，不在此限。
(2)上訴人之配偶、三親等內之血親、二親等內之姻親，或上訴人
  為法人、中央或地方機關時，其所屬專任人員具有律師資格並
  經法院認為適當者，亦得為第三審訴訟代理人。
民事訴訟法第466條之2第1項：
  上訴人無資力委任訴訟代理人者，得依訴訟救助之規定，聲請
  第三審法院為之選任律師為其訴訟代理人。


司法院資訊處製作；財團法人民間司法改革基金會備份。
